臺灣高等法院刑事判決
109年度上訴字第4416號
上  訴  人  臺灣桃園地方檢察署檢察官
被      告  曾威舜



上列上訴人因被告毒品危害防制條例案件，不服臺灣桃園地方法
院109年度審訴字第1507號，中華民國109年10月15日第一審判決
（起訴案號：臺灣桃園地方檢察署109年度毒偵字第2745號），
提起上訴，本院判決如下：
    主  文
上訴駁回。
    理  由
一、本案經本院審理結果，認第一審以被告甲○○於109年2月28日
    下午11時55分為警採集尿液回溯26小時內施用第一級毒品、
    第二級毒品犯行，距前次觀察、勒戒完畢釋放出所後已逾3
    年，認本案不具訴追條件，另應由檢察官依修正後毒品危害
    防制條例第20條第3項、現行毒品危害防制條例第24條之規
    定處理。是檢察官提起公訴，核屬起訴違背法定程式，應依
    刑事訴訟法第303條第1款規定，判決公訴不受理，認事用法
    及量刑均無不當，應予維持，並引用第一審判決書記載之理
    由（如附件）。
二、駁回上訴之理由：
　㈠檢察官上訴意旨略以：
　　1.毒品危害防制條例修正後第20條第3項規定：「依前項規
      定為觀察、勒戒或強制戒治執行完畢釋放後，三年後再犯
      第十條之罪者，適用前二項之規定。」將修正前所定「五
      年後再犯第十條之罪者」修正為「三年後再犯第十條之罪
      者」。其立法理由謂：「本條例認施用毒品者具『病患性
      犯人』之特質，並參諸世界各國之醫療經驗及醫學界之共
      識，咸認施用毒品成癮者，其心癮甚難戒除，如觀察、勒
      戒或強制戒治執行完畢釋放後，三年後始再有施用第一級
      、第二級毒品之行為者，足見其有戒除毒癮之可能，宜再
      採以觀察、勒戒方式戒除其身癮及以強制戒治方式戒除其
      心癮之措施，為能放寬觀察、勒戒或強制戒治制度之適用
      時機，以協助施用者戒除毒癮，爰修正第三項。」由此足
      見上開修正應係針對第1次觀察、勒戒或強制戒治執行完
      畢釋放後，3年後「始再」有施用第一級、第二級毒品行
      為之人（即第2次犯）或每隔3年後始再有施用第一級、第
      二級毒品行為之人而設，已明確敘明該條適用之對象，限
      於3年後「始再」有施用第一、二級毒品行為者，因其係
      於3年後再犯，足見其有戒除毒癮之可能，故而放寬觀察
      、勒戒或強制戒治制度之適用時機，以協助施用者戒除毒
      癮。是修法之重點著重在施用毒品者有「戒除毒癮之可能
      」，倘在上開修正前，於第1次觀察、勒戒或強制執行完
      畢後，已有「二犯以上」施用第一級、第二級毒品罪者或
      於修法前「五年內再犯第十條之罪者」，經認其再犯率甚
      高，原實施之觀察、勒戒及強制戒治已無法收其實效者，
      均已難認有戒除毒癮之可能，則縱使其本次犯行係於第1
      次觀察、勒戒或強制戒治執行完畢釋放後3年後再犯，毋
      庸仍予寬典處遇，而應依該條例第10條逕予刑罰制裁。又
      修正後毒品危害防制條例第20條第3項、第23條第2項僅將
      「5年內再犯」修正為「3年內再犯」，其他構成要件均相
      同，值此，有無再經觀察、勒戒及強制戒治之必要，或由
      檢察官逕行起訴，自應依相同之法理，採取與修正前之實
      務見解為相同解釋及處理。
　　2.又施用第一、二級毒品者，目前實務咸認其係具有「病患
      性犯人」之特質，是採行觀察、勒戒以戒除其身癮之措施
      。而毒品危害防制條例第24條規定，本法第20條第1項及
      第23條第2項之程序，於檢察官先依刑事訴訟法第253條之
      1第1項、第253條之2之規定，為附命完成戒癮治療之緩起
      訴處分時，不適用之（第1項）；前項緩起訴處分，經撤
      銷者，檢察官應依法追訴（第2項）。係一般刑事訴訟程
      序之例外規定，屬刑事訴訟法第1條第1項規定之「其他法
      律所定之訴訟程序」。是檢察官依毒品危害防制條例第24
      條第1項為附命完成戒癮治療之緩起訴處分，事實上已接
      受等同「觀察、勒戒」之處遇。而依毒品危害防制條例第
      20條立法理由解釋，自以施用者仍有戒除毒癮之可能，始
      得放寬觀察、勒戒或強制戒治制度之適用時機。惟行為人
      竟未能履行緩起訴處分之條件，堪信行為人已無戒除毒癮
      之可能，自應於撤銷緩起訴處分後依法起訴，而無再次聲
      請法院裁定觀察、勒戒之必要。
　　3.本案被告甲○○前因施用毒品案件，經法院裁定送觀察、勒
      戒後，認無繼續施用毒品之傾向，於100年6月21日執行完
      畢釋放，並由臺灣桃園地方檢察署檢察官以100年度毒偵
      字第1958號為不起訴處分確定；復於前揭觀察勒戒執行完
      畢釋放後「3年內」之100年間，因施用毒品案件，經臺灣
      桃園地方法院以100年度壢簡字第2264號判決處有期徒刑2
      月確定；又自101年至104年間因施用毒品案件多次經法院
      判刑；再於107年間因施用毒品案件，經臺灣桃園地方檢
      察署檢察官以107年度毒偵字第1256號為緩起訴處分，於
      緩起訴期間內因再犯施用毒品案件經撤銷緩起訴處分，該
      次施用毒品犯行並經臺灣桃園地方法院以108年度審易字
      第1463號判決處有期徒刑7月、7月確定；另於108年間因
      施用毒品案件，經臺灣桃園地方法院以108年度審訴字第9
      02號判決處有期徒刑7月（2次）、5月（7次），應執行有
      期徒刑2年確定，揆諸前揭說明，不論依修正前、修正後
      規定或立法理由說明，應認其再犯率甚高，原實施之觀察
      、勒戒及強制戒治已無法收其實效，已難認被告有戒除毒
      癮之可能，且被告其後再犯施用毒品案件，已非屬觀察勒
      戒或強制戒治執行完畢釋放後，3年後「始再」有施用第
      一、二級毒品行為之範疇，而應依法訴追，是本案檢察官
      起訴，即無不合，原審判決認本件起訴程序違背規定而為
      逕為諭知不受理判決，自有適用法則不當之違法。
　　4.末查，毒品危害防制條例第35條之1立法理由載明：「關
      於具體案件適用新舊法之說明如下：若該等案件於修正施
      行前已繫屬於法院或少年法院（地方法院少年法庭）者，
      為求程序之經濟，法院或少年法院（地方法院少年法庭）
      應依修正施行後之規定處理，即應依職權為觀察、勒戒或
      強制戒治之裁定。依修正施行後之規定，受觀察、勒戒人
      無繼續施用傾向者或強制戒治期滿後，應為不起訴處分或
      不付審理之裁定者，法院或少年法院（地方法院少年法庭
      ）應為免刑之判決或不付審理之裁定。」，是縱原審判決
      認本案起訴程序違背規定，亦應逕為觀察勒戒裁定，尚非
      逕為不受理判決。且附命完成戒癮治療之緩起訴處分，係
      屬檢察官於偵查中之職權，犯施用第一、二級毒品之罪者
      ，檢察官於偵查中本會裁量被告應以毒品危害防制條例第
      24條附命完成戒癮治療之緩起訴處分抑或以同條例第10條
      提起公訴，檢察官既已選擇提起公訴，自無所謂檢察官未
      及審酌裁量權之問題，原審判決逕認檢察官未及審酌行使
      緩起訴處分之裁量權，剝奪被告可能受有緩起訴之非拘束
      人身自由處分之可能性，而不適用毒品危害防制條例第35
      條之1規定，實有判決違背法令之違誤等語。
　㈡然查：
　　1.被告行為後109年1月15日修正公布、同年7月15日施行之
      毒品危害防制條例第20條第3項規定，犯第10條之罪於觀
      察、勒戒或強制戒治執行完畢釋放後，3年後再犯第10條
      之罪者，適用本條前2 項之規定。因㈠、87年5月20日毒品
      條例公布施行後之刑事政策，對於施用毒品者，已揚棄純
      粹的犯罪觀，雖強調「除刑不除罪」之理念，認為施用毒
      品者具有「病患性犯人」之特質，惟囿於當時戒治及醫療
      體系均不完整、專業人員欠缺且戒毒知識尚有不足，社會
      大眾仍視施用毒品者為「犯人」而非「病患」，暨相關戒
      毒及事後之追蹤、輔導配套措施亦不完備，其刑事政策明
      顯將施用毒品者偏向「犯人」身分處理，導致監獄人滿為
      患，且施用毒品人口不減反增。為此，戒毒政策不得不改
      弦易轍，開始正視施用毒品者實屬「病患」之特質。先於
      97年新增毒品條例第24條附命完成戒癮治療緩起訴制度，
      確立「附命完成戒癮治療緩起訴處分」及「觀察、勒戒或
      強制戒治」雙軌治療模式。本次修正之毒品條例第20條第
      3項及第23條第2項，雖僅將原條文之再犯期間由「5 年」
      改為「3 年」，惟鑑於將施用毒品者監禁於監獄內，僅能
      短期間防止其接觸毒品，因慣用毒品產生之「心癮」根本
      無法根除，並慮及毒品條例施行多年累積之戒毒經驗及實
      效，暨逐步擴充之醫療、戒癮機構、專業人力、社區支援
      系統等資源，尤以本次毒品條例第24條修正，擴大檢察官
      對施用毒品者附條件緩起訴處分之範圍，使其能視個案具
      體情形給予適當多元社區處遇。本次修正後對於施用毒品
      者之思維，自應與時俱進，擺脫以往側重於「犯人」身分
      之處罰，著重其為「病患」之特質，並以「治療」疾病為
      出發點，重新評價前揭所謂「3年後再犯」之意義。㈡、毒
      品戒除不易，須經長期且持續之治療，施用毒品者既被視
      為「病患性犯人」，最佳處遇方式即為治療。對於施用毒
      品者之治療方式，有機構外之處遇（如自行赴醫院戒癮、
      附命完成戒癮治療緩起訴處分等），或機構內之觀察、勒
      戒或強制戒治；至對施用毒品者科以刑罰，無非在運用刑
      罰之一般預防功能以嚇阻毒品之施用。監獄為執行場所而
      非戒癮專責機構，針對施用毒品者及其再犯之特性，法務
      部於106年12月5日頒訂之「科學實證之毒品犯處遇模式計
      畫」，目的即是積極引進地區醫療體系之協助，提供毒癮
      戒治，落實社區追蹤輔導及治療之銜接，俾修復創傷、預
      防再犯。惟刑罰因涉及人身自由之基本權，故於施用毒品
      初犯時皆以傳統之機構外或機構內處遇方式治療，如再施
      用毒品時，始科以刑事責任。而當刑罰處遇仍不能有效幫
      助施用毒品者改善惡習時，即表示無法以此方式發揮治療
      效果，若繼續施以刑罰只具懲罰功能，不僅無法戒除毒癮
      ，更漸趨與社區隔離，有礙其復歸社會。基於憲法應保障
      人民之生存權，及根據每個國民生存照顧需要提供基本給
      付之理念，為協助施用毒品者戒除毒癮復歸社會，對於經
      監獄監禁處遇後仍再犯之施用毒品者，更應恢復以機構內
      、外之治療協助其戒除毒癮。此即本次修正毒品條例第20
      條第3 項關於施用毒品者所謂「3年後再犯」係何所指之
      立法真諦。除檢察官優先適用第24條命附條件緩起訴處分
      處遇（不論幾犯，亦無年限）外，對於施用毒品初犯者，
      應適用第20條第1項、第2項為機構內之觀察、勒戒或強制
      戒治；若於上開機構內處遇執行完畢釋放後，於「3年內
      再犯」者，依第23條第2 項規定，應依法追訴；倘於「3
      年後再犯」自應再回歸到傳統醫療體系機構內重為觀察、
      勒戒或強制戒治之治療。是對於戒除毒癮不易者，唯有以
      機構內、外處遇及刑事制裁等方式交替運用，以期能控制
      或改善其至完全戒除毒癮。是以對於毒品條例第20條第3 
      項及第23條第2項所謂「3年後（內）再犯」，自應跳脫以
      往窠臼，以「3 年」為期，建立「定期治療」之模式。其
      規定中所謂「3年後再犯」，只要本次再犯（不論修正施
      行前、後）距最近1 次觀察、勒戒或強制戒治執行完畢釋
      放，已逾3年者，即該當之，不因其間有無犯第10條之罪
      經起訴、判刑或執行而受影響（最高法院109年度台上大
      字第3826號裁定參照）。
　　2.復因毒品危害防制條例之觀察、勒戒等處遇，係以醫療斷
      癮為目的，屬於較為輕緩之拘束人身自由保安處分，以代
      替刑罰功能。由毒品危害防制條例第23條立法過程觀之，
      立法者顯然有意藉由觀察、勒戒等處遇，替代刑罰之功能
      。與直接起訴之刑罰相較，觀察、勒戒等處遇應屬對被告
      較為有利之處遇方式至為顯然。且97年4月30日修正公布
      之毒品危害防制條例第24條第1項（109年1月15日公布之
      新法亦同），已改採觀察、勒戒等處遇與「附命緩起訴」
      並行之雙軌模式，而附命緩起訴之範圍更擴大至3年內再
      犯施用毒品者，可見立法者有意在「附命緩起訴」程序，
      對施用第一級、第二級毒品者，採取更為寬容之態度。而
      依毒品戒癮治療實施辦法及完成治療認定標準第3條、第7
      條、第11條規定，戒癮治療包括「藥物治療、心理治療、
      社會復健治療」、期程以連續1年為限、檢察官為上開緩
      起訴處分得另指定被告應遵行事項等。被告同意參加「附
      命緩起訴」，即應完成「戒癮治療」、檢察官指定之應遵
      行事項至緩起訴期間屆滿乃止。前後對照以觀，「附命緩
      起訴」雖得佐以採尿、對相關規定遵守等方式之約制，使
      被告確實完成戒癮治療，但戒癮治療始為「附命緩起訴」
      之核心治療方式，並得取代觀察、勒戒等處遇，期能完全
      戒除被告之毒癮。依上揭說明，被告在「戒癮治療」完成
      前，仍難謂得與觀察、勒戒等處遇「已執行完畢」等同視
      之。況修正後毒品危害防制條例第24條第2 項亦規定：「
      前項緩起訴處分，經撤銷者，檢察官應繼續偵查或起訴。
      」其立法理由並說明：「緩起訴處分是利用機構外之處遇
      ，協助施用毒品者戒除毒癮，為達成戒除毒癮之目的，於
      撤銷緩起訴處分後，宜由檢察官依法繼續偵查或起訴，亦
      即仍有現行條文第20條觀察、勒戒及強制戒治制度之適用
      ，俾利以機構內之處遇方式協助其戒除毒癮，亦得為不同
      條件或期限之緩起訴處分」，是以前案於撤銷緩起訴處分
      後，仍有同條例第20條所定觀察、勒戒等處遇制度之適用
      ，已如前述，則新法所定之附條件緩起訴處分與觀察、勒
      戒等處遇，已無法相提並論，自無從以曾為附命戒癮治療
      程序視為事實上已接受等同於「觀察、勒戒」之處遇。綜
      上所述，修正後之毒品危害防制條例中附命戒癮治療程序
      無法與觀察、勒戒處遇等同視之，前案「附命緩起訴」後
      ，因被告未完成戒癮治療之必要命令，經檢察官依職權撤
      銷「附命緩起訴」確定，即回復未為緩起訴處分前之狀態
      ，而後案部分，經檢察官裁量未為緩起訴處分時，因修正
      後毒品危害防制條例第23條第2 項係以「觀察、勒戒或強
      制戒治執行完畢釋放後，3 年內再犯」為其追訴條件，前
      既未曾接受觀察、勒戒等處遇，自無從予以追訴處罰，仍
      應適用修正後毒品危害防制條例第20條第1項規定辦理。
      查本件被告雖前於107年2月20日、3月27日施用第二級毒
      品之犯行，經臺灣桃園地方檢察署檢察官以10年度毒偵字
      第1256、2162號為緩起訴處分確定，緩起訴期間為1年6月
      ，自107年6月26日起算，並命被告應遵守所選定之衛生福
      利部桃園療養院，依上開醫院指定之日期，前往接受自費
      門診及心理輔導治療等，應依通知按時至觀護人室進行追
      蹤輔導及不定期採尿檢驗之預防再犯所為之必要命令，應
      依毒品戒癮治療實施辦法及完成治療認定標準第9條及第1
      2條之規定完成戒癮治療。詎被告於治療期間，無故未依
      指定時間接受心理治療、社會復健治療、未依通知按時至
      觀護人室進行追蹤輔導及不定期尿液採驗情事，經臺灣桃
      園地方檢察署以108年度撤緩字第112號撤銷緩起訴處分確
      定等情，有本院被告前案紀錄表、前開不起訴處分書、撤
      銷緩起訴書在卷可稽。是揆諸前揭說明，被告前案既然未
      完成戒癮治療，不能認事實上已接受過等同「觀察、勒戒
      或強制戒治『執行完畢』」釋放之處遇，本次所犯施用毒品
      ，即難認其已經受勒戒、戒治處遇完畢後3年內再犯。是
      本件被告前於99年間因施用第二級毒品案件，經臺灣桃園
      地方法院以99年度毒聲字第1138號裁定送觀察、勒戒後，
      認無繼續施用毒品之傾向，於100年6月21日釋放出所，並
      由臺灣桃園地方檢察署檢察官以100年度毒偵緝字第231、
      1958號為不起訴處分確定乙節，有本院被告前案紀錄表在
      卷可參。是揆諸前揭說明意旨，被告本次於109年2月28日
      施用毒品之行為，距離前次觀察勒戒執行完畢（100年6月
      21日）已逾3年，基於醫療先於司法之刑事政策，本案並
      不符合109年1月15日修正公布、同年7月15日施行之毒品
      危害防制條例第20條第3項規定，依法不得追訴。
　　3.又刑事訴訟法第303條第1款規定，案件有起訴之程序違背
      規定之情形者，應諭知不受理之判決。此所稱之起訴之程
      序違背規定，係指檢察官提起公訴之訴訟行為於程序上有
      違法律之規定而言。而提起公訴之訴訟行為是否於程序上
      有違法律規定，原則上，固是以起訴時所存在之事項及法
      律規定為判斷，惟檢察官起訴後始發生之情事變更事由，
      致法院不能為實體審理及判決亦屬「起訴之程序違背規定
      」。法院於解釋、適用本次毒品條例上開修正條文時，允
      宜遵循醫療專業及刑事政策，保障施用毒品者為病患性犯
      人之健康權，兼顧保護社會安全及恪遵正當法律程序，確
      保法治國公平法院之具體實現。又本於權力分立原則，法
      院對檢察官職權行使，應予以尊重，雖非謂不得為適度之
      司法審查，惟對於施用毒品者本次所犯如距最近1次觀察
      、勒戒或強制戒治執行完畢釋放後，已逾3年者，檢察官
      既得本於立法者所賦與之職權裁量是否聲請法院裁定觀察
      、勒戒或為命附條件（現行法僅能附命完成戒癮治療）緩
      起訴處分之多元化處遇，即聲請法院裁定機構內之觀察、
      勒戒並非檢察官所得採取之唯一途徑，法院自不能僭越檢
      察官之職權，逕對施用毒品者裁定應予觀察、勒戒或強制
      戒治。雖修正後之毒品條例第35條之1第2款規定：「審判
      中之案件，由法院或少年法院（ 地方法院少年法庭）依
      修正後規定處理；依修正後規定應為不起訴處分或不付審
      理之裁定者，法院或少年法院（地方法院少年法庭）應為
      免刑之判決或不付審理之裁定。」另該條款之立法說明亦
      謂：「若該等案件於修正施行前已繫屬於法院或少年法院
      （地方法院少年法庭）者，『為求程序之經濟，法院或少
      年法院（地方法院少年法庭）應依修正施行後之規定處理
      ，即應依職權為觀察、勒戒或強制戒治之裁定』」等語，
      似欲透過立法說明由法院依職權裁定觀察、勒戒或強制戒
      治，以替代第20條第1項、第2項所定應由檢察官提出觀察
      、勒戒或強制戒治之聲請，惟若檢察官之「起訴之程序違
      背規定」，法院當不能「為求程序之經濟」便宜行事，而
      應嚴守程序上之正義，尊重檢察官之裁量權，並保障施用
      毒品者能獲得妥適並完善治療或其他有利戒毒途徑處遇之
      機會（最高法院109年度台上字第3826號判決參照）。準
      此，被告於觀察勒戒執行前，因其他施用第一、二級毒品
      ，不應再予單獨追訴處罰，倘檢察官就此部分另行起訴，
      核屬起訴之程序違背規定，應依同法第303條第1款規定，
      諭知不受理判決。  
　　4.綜上，原審已詳予敘明於檢察官起訴被告施用第一級、第
      二級毒品犯行，已在其最近一次觀察勒戒執行完畢釋放3
      年後，縱被告曾於期間或其後多次因施用第一級或第二級
      毒品，經起訴、判刑或執行，依前開說明，仍應依修正後
      之毒品危害防制條例第20條第3項、現行第24條等規定，
      由檢察官基於一次性之整體規劃而重啟處遇程序，視被告
      個案情形，是否適合「觀察、勒戒或強制戒治」或給予「
      附命完成戒癮治療緩起訴處分」。檢察官逕予提起公訴，
      法院無從替代檢察官為上開合義務性之裁量處遇，應認本
      件起訴程序違背規定，且無從補正。依照前揭說明，本案
      檢察官之起訴，因法律修正之情事變更，致欠缺訴追條件
      ，即不得另提起刑事追訴，是檢察官提起公訴，核屬起訴
      違背法定程式，應判決公訴不受理。檢察官之上訴為無理
      由，爰不經言詞辯論予以駁回其上訴。
據上論斷，應依刑事訴訟法第368條、第372條、第373條，判決
如主文。
本案經檢察官林欣怡偵查起訴，檢察官周芝君提起上訴。
中　　華　　民　　國　　110 　年　　1 　　月　　29　　日
                  刑事第十二庭  審判長法　官  陳如玲
                                      法　官  蔡如惠
                                      法　官  郭惠玲
以上正本證明與原本無異。　  　　　　　　　　　　　　　　
如不服本判決，應於收受送達後20日內向本院提出上訴書狀，其
未敘述上訴之理由者並得於提起上訴後20日內向本院補提理由書
（均須按他造當事人之人數附繕本）「切勿逕送上級法院」。
                                      書記官  賴尚君
中　　華　　民　　國　　110 　年　　1 　　月　　29　　日
附件：
（判決中部分理由欄所載業經原審於110年1月7日以裁定更正，
是本院均逕引用更正後之內容，不再贅述）
臺灣桃園地方法院刑事判決　　　　　 109年度審訴字第1507號
公　訴　人　臺灣桃園地方檢察署檢察官
被　　　告　甲○○
上列被告因毒品危害防制條例案件，經檢察官提起公訴（109 年
度毒偵字第2745號），本院判決如下：
    主  文
本件公訴不受理。
    理  由
一、公訴意旨略以：被告甲○○基於施用第一級毒品之犯意，於
    109年2月28日晚間11時55分許為警採尿起回溯26小時內，在
    桃園市新屋交流道旁，已將海洛因及甲基安非他命置入玻璃
    球內燒烤吸食其煙霧之方式，同時施用第一級毒品海洛因及
    第二級毒品甲基安非他命1次。因認被告涉犯毒品危害防制
    條例第10條第1 項、第2項施用第一級、第二級毒品罪嫌。
二、公訴意旨認被告涉犯毒品危害防制條例第10條第1 項、第2
    項施用第一級、第二級毒品罪嫌，無非係被告於警詢及偵訊
    中之供述、勘察採證同意書、桃園市政府警察局楊梅分局被
    採尿人尿液暨毒品真實姓名與編號對照表各1紙、台灣檢驗
    科技股份有限公司檢體編號109H-148濫用藥物檢驗報告1 紙
    等資料為據。
三、經查：
  ㈠按起訴之程序違背規定者，應諭知不受理之判決，為刑事訴
    訟法第303 條第1 款所明定。次按訴訟條件的欠缺，於起訴
    之後、審理之中，能否加以補正？此於我國，法無明文，德
    國實務、通說，持肯定說；法國相反；日本戰前採同法國，
    戰後採同德國，但仍有異說。我國學者間乃有主張訴訟條件
    之欠缺，究竟應否准予補正，必須調和「法的安定性」與「
    法的具體妥當性」，經作適當之衡量後，始可決定；倘准予
    補正反較不許補正，更能符合訴訟整體利益，且對被告亦不
    致發生不當之損害者，為達訴訟之合目的性，自應許可其補
    正。蓋此種情形，如不許其補正，必於諭知不受理後再行起
    訴，徒增程序上之繁瑣，並無實益，故許其補正。細言之，
    學說上已發展出因當事人未異議而治癒；對被告權益未生影
    響而治癒；基於訴訟經濟考量而治癒；及不得治癒之瑕疵等
    區分( 最高法院105 年度台非字第203號判決意旨參照) 。
    又訴訟條件乃欲為實體判決所應具備之條件，法院對於訴訟
    條件有無欠缺，不問訴訟程度如何，得依職權調查之。
  ㈡被告行為後，毒品危害防制條例於109 年1 月15日修正公布
    ，部分條文於同年7 月15日施行，修正後該條例第23條第2 
    項規定：「觀察、勒戒或強制戒治執行完畢釋放後，3 年內
    再犯第10條之罪者，檢察官或少年法院（地方法院少年法庭
    ）應依法追訴或裁定交付審理。」，並增訂第35條之1 第2 
    款規定：「審判中之案件，由法院或少年法院（地方法院少
    年法庭）依修正後規定處理；依修正後規定應為不起訴處分
    或不付審理之裁定者，法院或少年法院（地方法院少年法庭
    ）應為免刑之判決或不付審理之裁定。」，是依前揭第2 款
    規定，於109 年7 月15日該條例修正施行前犯第10條之罪，
    且於審判中之案件，若有「觀察、勒戒或強制戒治執行完畢
    釋放後，3 年內再犯第10條之情形」者，始應依該條例第23
    條第2 項規定，由檢察官依法追訴。故被告於前案觀察、勒
    戒或強制戒治執行完畢後，3 年內是否「再犯施用第一、二
    級毒品之行為」，則為追訴條件有無之認定依據，且依前揭
    第35條之1 第2 款前段規定，本案關於被告施用毒品犯行，
    原則上應依修正後規定處理；若有依同款後段規定，有應為
    不起訴處分之情形，法院始應為免刑之判決，並應依立法說
    明所示，於為免刑判決前，依職權裁定命被告觀察、勒戒或
    強制戒治。故依修正後第35條之1 第2 款規定，若有為不起
    訴處分以外處分之可能時（例如依同條例第24條第1 項規定
    為附命完成戒癮治療之緩起訴處分），法院自無從適用該款
    後段規定，而逕依職權裁定命被告觀察、勒戒或強制戒治後
    ，而再為被告免刑之判決。蓋免刑判決係屬實體判決，法院
    仍應依職權調查訴訟條件是否欠缺，且因該罪之訴訟條件既
    有變更，且無從補正，自應為不受理之判決（臺灣高等法院
    暨所屬法院因應新修正刑法施行座談會提案第53號結論參照
    ）。
  ㈢按修正毒品危害防制條例第23條第2 項，既僅規定「觀察、
    勒戒或強制戒治執行完畢釋放後，3 年內再犯第10條之罪者
    ，檢察官或少年法院（地方法院少年法庭）應依法追訴或裁
    定交付審理。」則其再犯（含3 犯及以上）如距最近1 次犯
    該罪經依第20條第1 項、第2 項規定令觀察、勒戒或強制戒
    治執行完畢釋放後，已逾3 年者，即應再令觀察、勒戒，不
    因其間是否另犯該罪經起訴、判刑或執行而受影響，俾落實
    此次寬厚刑事政策之變革（最高法院109年度台上字第3098
    、3135號判決意旨參照）。再按毒品危害防制條例第24條第
    1 、2 項規定，「本法第20條第1 項及第23條第2 項之程序
    ，於檢察官先依刑事訴訟法第253條之1 第1 項、第253 條
    之2 之規定，為附命完成戒癮治療之緩起訴處分時，或於少
    年法院（地方法院少年法庭）認以依少年事件處理法程序處
    理為適當時，不適用之」、「前項緩起訴處分，經撤銷者，
    檢察官應依法追訴」；最高法院100 年度第1 次、104 年度
    第2 次刑事庭會議決議並分別以「該第2 項既規定，前項（
    第1 項）緩起訴處分，經撤銷者，檢察官應依法追訴，即已
    明示施用毒品案件於撤銷緩起訴處分後之法律效果為『依法
    追訴』，而非適用刑事訴訟法第253 條之3 所定撤銷緩起訴
    處分後得『繼續偵查或起訴』規定，此乃因檢察官已依毒品危
    害防制條例第24條第1 項為附命完成戒癮治療之緩起訴處分
    ，被告事實上已接受等同『觀察、勒戒』之處遇，惟其竟未能
    履行該條件，自應於撤銷緩起訴處分後依法起訴，而無再次
    聲請法院裁定觀察、勒戒之必要」，『附命緩起訴』（確定）
    後，3 年內再犯施用第一級或第二級毒品者，因其事實上已
    接受等同『觀察、勒戒』處遇，顯見再犯率甚高，原規劃之制
    度功能已無法發揮成效，自得依毒品危害防制條例第23條第
    2 項或第24條第2 項規定之相同法理，逕行提起公訴，無再
    依毒品危害防制條例第20條第1 項重為聲請觀察、勒戒之必
    要。否則若被告心存僥倖，有意避險，選擇對其較有利之戒
    癮治療，如有再犯，又可規避直接起訴之規定，自與法律規
    範目的有悖」。是依毒品危害防制條例第24條第2 項所規範
    及上開決議內容所認應逕行起訴者，分別係經檢察官「附命
    緩起訴」後經撤銷之該次犯行及「附命緩起訴」確定後3 年
    內之施用第一級或第二級毒品犯行，並不及於「附命緩起訴
    」確定前之其他施用第一級或第二級毒品犯行（最高法院10
    7 年度台非字第121號判決意旨參照）。而完成附命戒癮治
    療之緩起訴處分，既等同完成「觀察、勒戒」之處遇，則前
    揭最高法院109 年度台上字第3098、3135號判決意旨所指「
    再令觀察、勒戒」，自應包括完成附命戒癮治療之緩起訴處
    分之處遇。亦即在觀察、勒戒或強制戒治執行完畢釋放後、
    或完成附命戒癮治療之緩起訴處分後，3 年內再犯第10條之
    罪者，或有第24條第2 項經撤銷緩起訴處分者，始應依法訴
    追。
  ㈣是就毒品危害防制條例修正施行前犯第10條之罪，且現於審
    判中之案件，若僅因檢察官於起訴前，未及審酌修正後該條
    例第23條第2 項規定，而就「3 年後再犯」施用第一級或第
    二級毒品犯行，逕行提起公訴者，因依同條例第20條第1 項
    或第35條之1 第2 款立法說明所指之觀察、勒戒或強制戒治
    ，仍屬拘束人身自由之保安處分，是檢察官未及審酌修法後
    規定逕予訴追，致使剝奪被告適用前揭非拘束人身自由之緩
    起訴處分程序，而影響其與家庭、工作處所連結及復歸社會
    ，自與本次修正採取寬厚措施之立法目的未符；且相較於偵
    查中有同此情形之被告，依前揭第35條之1 第1 款規定「一
    、偵查中之案件，由檢察官依修正後規定處理。」，亦即相
    同情形於偵查中尚未終結之案件，檢察官仍得依據同條例第
    24條第1 項規定，適用前揭轉向之緩起訴處分，則就同為「
    3 年後再犯」施用毒品之行為人，僅因檢察官終結偵查時間
    先後，而就相同事物為不同處理，於欠缺為此差別待遇之正
    當理由下，亦有違平等原則之情。
  ㈤綜上所述，修正後第35條之1 之立法說明，固已敘明「若該
    等案件於修正施行前已繫屬於法院或少年法院（地方法院少
    年法庭）者，為求程序之經濟，法院或少年法院（地方法院
    少年法庭）應依修正施行後之規定處理，即應依職權為觀察
    、勒戒或強制戒治之裁定。」而就修正施行前已繫屬於法院
    之案件如何處理所為立法指示，法院固應予以尊重，然立法
    說明雖得為法律適用之參考依據，惟再細譯該立法說明，已
    指出其修法沿革依據為「本次修正之條文施行前犯第10條之
    罪者，於修正施行後究應如何處理，爰參考87年5 月20日修
    正施行之第35條規定（該條於92年7月9 日曾修正），增訂
    本條過渡規定」，觀之毒品危害防制條例歷次修法沿革可悉
    ，其中於92年7 月9 日毒品危害防制條例修正前，原規定施
    用毒品之二犯及三犯，除須予以刑事處遇程序外，另仍須施
    以強制戒治之保安處分，因與「一罪不兩罰」之刑事思潮有
    違，因而修正。是修正後第35條之1 之立法說明，未將現行
    第24條第1 項得為附命完成戒癮治療之緩起訴處分之情形納
    入；且前揭說明中有關「為求程序之經濟」，尚難足認為逕
    命被告為觀察、勒戒或強制戒治等拘束人身自由之保安處分
    之正當基礎，已如前述。是本院依據立法目的、體系及法條
    文義，參酌毒品危害防制條例修正理由、歷史沿革及其他相
    關事項，經為目的性及合憲性解釋結果，因認就修正前經觀
    察勒戒或強制戒治「3 年後再犯」之被告（含3 犯及以上）
    ，而經檢察官逕行起訴，且現於法院審理中者，基於現行第
    24條第1 項規定附命完成戒癮治療之緩起訴處分，非法院所
    得為之，而為檢察官所獨占之起訴裁量權，若依前揭立法說
    明，於檢察官未及審酌行使前揭裁量權前由法院依職權為觀
    察、勒戒，不啻剝奪被告可能受有附命完成戒癮治療之緩起
    訴處分等非拘束人身自由處分之可能性。故於此情形法院自
    不宜逕依前揭第35條之1 第2 款後段規定，遽予認定有應為
    不起訴處分之情形，而逕命依職權為觀察、勒戒或強制戒治
    之裁定；且因此時訴訟條件已有欠缺，對被告權益已生重大
    影響，依第35條之1 第2 款規定立法說明所揭示之理由，亦
    無從治癒此一訴訟條件欠缺之瑕疵，自應以起訴違背程序，
    諭知公訴不受理判決。
  ㈥至於本院為公訴不受理判決之諭知後，檢察官仍得依據本次
    修法意旨、具體個案情節、被告家庭工作情形、勒戒處所收
    容情況或徵詢醫療機構之意見，而分別依據毒品危害防制條
    例第20條第1 項為聲請觀察、勒戒，或依同法第24條第1 項
    為附命完成戒癮治療之緩起訴處分，以確保被告權益及毒品
    危害防制規範目的，附此敘明。
四、本件被告前因施用毒品案件，經法院裁定送觀察、勒戒後，
    認無繼續施用毒品之傾向，於100年6月21日釋放出所，並由
    臺灣桃園地方檢察署檢察官以100年度毒偵緝字第231號、10
    0年度毒偵字地1958號為不起訴處分確定，被告本次施用毒
    品犯行相距前次強制戒治已逾3 年等情，有臺灣高等法院被
    告前案紀錄表1 份在卷可參。依上開說明及最高法院判決意
    旨，本件被告前經強制戒治執行完畢後，係於3年後再犯本
    件施用毒品犯行，與修正後第23條第2 項「3 年後再犯」之
    規定相符，依第35條之1 第2 款前段規定，應適用修正後規
    定，而檢察官未及審酌有無對被告附命完成戒癮治療之緩起
    訴處分之可能，逕予起訴，其訴訟條件已有欠缺，且對被告
    權益影響重大，法院自不宜依據第35條之1 第2款後段立法
    說明，逕依職權為觀察、勒戒或強制戒治之裁定，予以補正
    訴訟條件後，再為免刑判決之諭知。是本院自應諭知不受理
    之判決，且不經言詞辯論為之。
據上論斷，應依刑事訴訟法第307 條、第303 條第1 款，判決如
主文。
本案經檢察官劉玉書提起公訴。
中    華    民    國   109    年    10    月    15    日
                  刑事審查庭    審判長法  官  劉美香
                                      法  官  陳俐文
                                      法  官  林慈雁